臺灣高等法院臺中分院刑事判決　　　　99年度上訴字第2435號
上　訴　人
即　被　告　施家楠
上　訴　人
即　被　告　劉政忠
選任辯護人　賈俊益律師
上列上訴人因毒品危害防制條例等案件，不服臺灣臺中地方法院
99年度重訴字第1319號中華民國99年8 月12日第一審判決（起訴
案號：臺灣臺中地方法院檢察署99年度偵字第3456、5868、7320
號），提起上訴，本院判決如下：
    主    文
上訴駁回。
    理    由
一、按依刑事訴訟法第350條、第361條、第362條、第367條規定
    ，不服地方法院之第一審判決而上訴者，須提出上訴書狀，
    並應敘述具體理由，為上訴必備之程式；其所提出之書狀未
    敘述上訴理由，或僅曾以言詞陳述上訴理由者，均應於上訴
    期間屆滿後20日內補提理由書於第一審法院。第一審法院經
    形式審查，認逾期未補提上訴理由者，應定期間先命補正；
    逾期未補正者，為上訴不合法律上之程式，應以裁定駁回。
    倘已提出上訴理由，但所提非屬具體理由者，則由第二審法
    院以上訴不合法律上之程式，判決駁回。而所謂具體理由，
    必係依據卷內既有訴訟資料或提出新事證，指摘或表明第一
    審判決有何採證認事、用法或量刑等足以影響判決本旨之不
    當或違法，而構成應予撤銷之具體事由，始克當之（例如：
    依憑證據法則具體指出所採證據何以不具證據能力，或依憑
    卷證資料，明確指出所為證據證明力之判斷如何違背經驗、
    論理法則）；倘僅泛言原判決認定事實錯誤、違背法令、量
    刑失之過重或輕縱，而未依上揭意旨指出具體事由，或形式
    上雖已指出具體事由，然該事由縱使屬實，亦不足以認為原
    判決有何不當或違法者（例如：對不具有調查必要性之證據
    ，法院未依聲請調查亦未說明理由，或援用證據不當，但除
    去該證據仍應為同一事實之認定），皆難謂係具體理由，俾
    與第二審上訴制度旨在請求第二審法院撤銷、變更第一審不
    當或違法之判決，以實現個案救濟之立法目的相契合，並節
    制濫行上訴（最高法院97年度台上字第892 號刑事判決意旨
    參照）。
二、上訴人即被告施家楠（下稱被告施家楠）之上訴理由略謂：
    刑法第59條之酌減其刑，係以被告之犯罪情狀情堪憫恕，在
    客觀上足以引起一般同情，認為即予宣告法定低度刑期，猶
    嫌過重，而酌量減輕其刑。而修正後毒品危害防制條例第17
    條第2 項規定：「犯第4 條至第8 條之罪於偵查及審判中均
    自白者，減輕其刑。」其修正理由：「為使製造、販賣或運
    輸毒品案件之刑事訴訟程序儘早確定，並鼓勵被告自白認罪
    ，以開啟其自新之路」乃重在鼓勵被告自白認罪，使刑事訴
    訟程序儘早確定，減省司法資源之耗費。上開2 種減刑規定
    之規範目的有別，適用範圍亦不一，於同時符合各該減刑之
    規定要件時，自應依刑法第70條之規定予以遞減，就誠實面
    對自己犯行而認錯之被告，尤應給予寬典，以開啟其自新之
    途，並於量刑上與犯後飾詞狡辯毫無悔意者嚴予區別，始能
    鼓勵犯罪人採取有利於己之配合作為，達致全體法規範之目
    的，並符罪刑相當原則。被告施家楠原擔任越南新娘仲介，
    有正當職業，因母親年事已高，現齡87歲，罹患缺血性心肌
    病變，身體狀況不佳，有醫院診斷書正本一份在卷可證；又
    被告施家楠與妻子生育3 名子女，家累甚重，因積欠銀行高
    額債務，迫於經濟壓力，一時失慮，才誤蹈刑章，所為固不
    足取，惟被告係首次犯錯，對己所犯，已全部坦承，毫無諱
    飾，態度甚佳。又本件毒品於入境出關前即為調查人員查獲
    ，尚未對社會治安造成影響，被告因一時貪念，致罹法定刑
    為死刑或無期徒刑之重典，相對於已運輸大量毒品入境並流
    入市面之大毒梟而言，被告對社會治安及國民健康之危害較
    小，其犯罪情狀屬情輕法重，在客觀上足以引起一般人之同
    情，情節尚堪憫恕。原判決以本件依修正後毒品危害防制條
    例第17條第2 項規定減輕其刑後，「難認經依法加重後減輕
    其刑後，科以最低刑度仍嫌過重」而不予依刑法第59條酌減
    其刑，難見有何鼓勵犯罪者自白認罪之效，適用法則實難謂
    合云云。
三、上訴人即被告劉政忠（下稱被告劉政忠）之上訴理由略謂：
    (一)被告劉政忠並未表示要當小鳥，從事運輸毒品之工作，而
    是被騙之受害者，其原本以為運送之物是老茶或玉珮，其對
    茶並不懂，而施家楠一開始對其陳述時也只大略提示表示是
    老茶、普洱茶，也有提及玉珮，但其並不知道前兩次運送的
    茶種。被告施家楠亦供稱第一次於黎明路85度C 咖啡館與被
    告劉政忠見面，至事後為了取信被告劉政忠，而告知劉政忠
    第一、第二次所運送的物品確實是茶葉等語，倘若被告劉政
    忠是自己要當小鳥，並同意運輸毒品，施家楠即無須如此迂
    迴的與被告劉政忠接觸，也無須以二次運送過程取信被告劉
    政忠。實際上由該包裝狀況可知，被告劉政忠自外觀上也無
    從得知是海洛因。被告施家楠也一再陳述被告劉政忠並不知
    是海洛因，而施家楠是因為被告劉政忠之指訴才被查獲，因
    此施家楠並無任何迴護被告劉政忠之動機。(二)依被告施家楠
    供述內容，被告劉政忠是受施家楠欺騙才誤認是運送茶葉及
    玉珮，雖茶葉及玉珮可依正常管道進口，然此必須依法報關
    及繳納進口關稅、貨物稅等稅賦，而自行帶物品入境可逃漏
    關稅，因此早就有所謂跑單幫之行業，由業者親自隨身攜帶
    貨物入境，此常見於服飾精品，包括珠寶、玉珮等高價值之
    物品，因此以跑單幫方式攜帶物品入境與常情並無不符，而
    玉珮及老茶也是高單價之商品，以跑單幫方式運送，亦與常
    情相符。(三)被告劉政忠於原審審理時主張證人吳秉秦於警詢
    之陳述無證據能力，原審以證人吳秉秦傳拘不到而採用其警
    詢中之供述，認定被告劉政忠是自願要當小鳥，但吳秉秦此
    陳述內容與被告施家楠見面之過程完全不符，又吳秉秦也同
    時供述被告劉政忠不知是海洛因，此對被告劉政忠有利部分
    ，但原審卻不採納，原審只採對被告劉政忠不利但有矛盾的
    供述，對於被告劉政忠有利部分即不採納，其證據取捨應屬
    有誤。(四)被告劉政忠雖有工作經驗，但從事之工作為有線電
    視之配線工作，此與國內外貿易實務無關，並無任何證據資
    料足以證明被告劉政忠知悉所謂國外進口茶葉或玉珮之實務
    。加上施家楠前兩次還故意打開茶葉罐給被告劉政忠看，以
    取信於被告劉政忠，因此被告劉政忠基於前兩次施家楠確實
    是運送茶葉之情形，因此被告劉政忠會誤信本案此物品也是
    茶葉及玉珮，此應有合理採信之空間云云。
四、經查：
  (一)被告因不服地方法院之第一審判決，而向原審法院具狀提出
    上訴狀、上訴理由狀，敘明上訴理由，依刑事訴訟法第361
    條第2項條文、立法修正理由及上開最高法院判決意旨，被
    告倘已提出上訴理由，但所提非屬具體理由者，由第二審法
    院以上訴不合法律上之程式，以判決駁回之。至於上訴理由
    是否具體，係屬第二審法院審查範圍，則不在命補正之列（
    參見法院辦理刑事訴訟案件應行注意事項第162點），合先
    敘明。
  (二)被告施家楠部分：
    原審判決就認定被告施家楠犯罪所憑之證據，已經詳細調查
    審酌，經核並無違背證據法則及論理法則。就量刑方面，亦
    已審酌被告施家楠之素行、犯罪一切情狀及其犯罪後態度，
    而量處其刑，經核亦屬妥適，並無過重或過輕之情形。又刑
    法第59條所規定之酌量減輕其刑，係裁判上之減輕，必以犯
    罪之情狀可憫恕，認為宣告法定最低度之刑猶嫌過重者，始
    有其適用；如別有法定減輕之事由者，應優先適用法定減輕
    事由減輕其刑後，猶嫌過重時，始得為之（最高法院88年度
    台非字第265 號裁判意旨參照）。原審已於判決理由中審酌
    被告施家楠為謀暴利，在越南購毒輸入國境，於本案居於主
    導地位，並參以其所運輸之毒品數量、純度，惡性甚重，難
    認經依法加重及減輕其刑後，科以最低度刑仍嫌過重，因認
    被告施家楠並不符刑法第59條酌量減輕其刑之要件（見原審
    判決第13頁），經核並無不當。被告施家楠提起上訴，固具
    備形式上之理由，但並未提出新事證以供調查，亦未依據卷
    內之訴訟資料，指摘原審判決有何足以影響判決本旨之不當
    或違法，而構成應予撤銷之具體事由。其徒憑己意，漫指原
    審判決未依刑法第59條予以酌減其刑為不當，尚不足以動搖
    原審判決認定犯罪事實及量刑之基礎，難認係具體理由，其
    上訴顯然違背法律上之程式，應予駁回，並不經言詞辯論為
    之。
  (三)被告劉政忠部分：
  1.證人即共同被告施家楠於調查站詢問時供述：在99年1 月31
    日至2 月3 日期間，伊叫劉政忠去越南之前，有拿機票及在
    越南的生活費約新台幣3 萬餘元給他等語（見99年度偵字第
    5868號卷第44頁）；並於原審審理時證稱：其未曾告知被告
    劉政忠其販賣茶葉、玉珮之處所（見原審卷第130 頁反面）
    ，佐以被告劉政忠自承其僅須搭機至越南，並為被告施家楠
    攜帶貨品返回臺灣，即可取得約25,000元之報酬。然則，一
    般之茶葉、玉珮均非價值昂貴之物，並屬得合法進口之商品
    ，以一般人之通常知識經驗，當能知悉若所運送之物品係合
    法正當，被告施家楠大可藉郵件、快遞、貨運等郵務運送方
    式，循空運或海運之途，經貨物正常報關程序，將該茶葉、
    玉珮寄送至臺灣地區即可，其捨此便捷經濟之途不為，卻以
    專人運送之方式為之，一次且需支出達3 萬餘元之機票、食
    宿費用，並約定於成功運送入境後支付高額報酬予運送之人
    ，其行徑明顯悖於一般常情；且被告劉政忠行為時為年屆30
    歲之成年男子，擁有彰化師大附工汽修科之學歷，並自承已
    工作多年，自具相當之社會經驗，應可認識其所運送之物品
    顯非正當合法，否則無需以此等方式運送。且被告劉政忠復
    自承其於99年1 月29日即依被告施家楠指示，自行購買99年
    1 月31日及2 月3 日由臺中至越南胡志明市之往返機票，其
    於99年1 月31日入境越南後，即由綽號「阿龍」者之越籍女
    友接至「福雄旅店」投宿，並交付越南當地行動電話SIM卡
    ，囑其在旅店等待接貨事宜，迨至2 月3 日上午，該女子始
    將系爭紙箱交付等情，可知被告劉政忠抵達越南後，尚需在
    其投宿之旅店停留等候約3 日，始能領得貨品，如其欲拿取
    者僅係所謂之茶葉、玉珮，按理當無必要為此停留等待達3
    日之久，且被告劉政忠既專程出境前往提貨，卻非主動至一
    般之店家或公司行號等營業場所拿取貨品，反係被動等待他
    人通知交付，交易過程中對其所拿取貨品之品質、是否具瑕
    疵等問題又一無所知，凡此均與一般茶葉、玉珮等物品之交
    易常態不符，被告劉政忠自無不知所攜物品是屬於管制之物
    品之可能。原審就此已於判決理由二(二)2.中詳為說明論述
    （見原審判決第7 至8 頁），經核並無不當。
  2.證人即共同被告施家楠於原審審理時雖附和被告劉政忠之說
    詞，證稱：伊編理由騙被告劉政忠，說請他幫忙帶茶葉、玉
    珮，騙他茶葉一包可以賣3,000 元，第一次請他帶回來時，
    伊把茶葉打開給他看，讓他相信；沒有跟劉政忠提過帶違禁
    品、海洛因之類的物品云云。然被告施家楠於99年3 月25日
    之調查筆錄卻供述：伊為了避免劉政忠在茶葉中夾帶海洛因
    進入海關時會緊張，所以在99年1 月9 日至1 月12日、99年
    1 月21日至1 月26日期間，叫劉政忠至越南幫伊攜帶茶葉回
    臺時，都跟他約在臺中市天月汽車旅館碰面，劉政忠就將茶
    葉交給伊，伊問劉政忠要不要檢查茶葉，劉政忠說不用等語
    （見99年度偵字第5868號卷第43頁反面），顯然與原審中之
    前開說詞不同。再者，關於被告施家楠委託被告劉政忠帶回
    之茶葉種類為何，被告劉政忠於偵查初訊時供稱：被告施家
    楠說是普洱茶云云（見99年度偵字第3546號卷第4 頁），然
    被告施家楠於原審則證稱：第一次請劉政忠從越南帶茶葉回
    來時，有打開包裝給他看裡面是茶葉，甚至說茶葉要送他，
    他說不要，他說沒有泡那種茶，那是老茶，黑色的老茶，茶
    葉處理過，比較黑的，臺灣人稱呼老茶，普洱茶是整塊的，
    伊的茶是散裝的，請劉政忠帶的不是普洱茶云云，經核其2
    人所述之茶葉種類並不相同，則被告施家楠是否確曾於被告
    劉政忠第一次攜回茶葉時打開供其確認，即屬可疑，堪認被
    告施家楠於原審審時所為此部分證述，無非在迴護被告劉政
    忠，而無從據此為有利被告劉政忠之認定。原審就此已於判
    決理由二(二)2.中詳為論述其證據取捨之理由（見原審判決
    第9 至10頁），被告劉政忠上訴意旨仍執陳詞，指稱：被告
    施家楠供稱其為了取信被告劉政忠，而告知劉政忠第一、第
    二次所運送的物品確實是茶葉，並陳述被告劉政忠並不知是
    海洛因，施家楠並無迴護被告劉政忠之動機云云，尚不足以
    認為原判決有何不當或違法。
  3.證人吳秉秦業經原審依其住所傳喚未到（送達回證記載遷移
    不明，見原審卷第124 頁) ，復經依法對之執行拘提，因該
    證人已離開住居所轄區，未能拘提到案等情，有臺中縣警察
    局霧峰分局回覆之拘票附卷可參（見原審卷第217 頁），足
    認證人吳秉秦已因所在不明而無法傳喚到庭。原審認「證人
    吳秉秦於警詢所為之陳述，並無證據顯示有不法取供情事，
    本院審酌證人於警詢中之證述距案發日較近，當時記憶自較
    深刻，可立即反應所知，且當時被告等未在場，可認係無所
    顧忌且無串偽可能而得直陳其情，其於警詢中所述，可認未
    受外力干擾，是上開證人於警詢所陳述，經證明具有可信之
    特別情況，且為證明被告劉政忠犯罪事實之存否所必要，依
    刑事訴訟法第159 條之3 第3 款規定，證人吳秉秦警詢時之
    證言有證據能力。」（見原審判決第3 至4 頁），經核並無
    不當。原審復於決理由二(二)2.中，援引證人吳秉秦警詢中
    之證述，並與共同被告施家楠警詢中之供述相互對照，並參
    酌「扣案之第一級毒品海洛因純質淨重達1196.63 公克，若
    經層層稀釋轉售後，市價甚高，為免在運送途中受託人漫不
    經心或不慎而有所閃失，以致高價之物品化為烏有，是以在
    託交之前，委託人應會詳為交代，要求受託人謹慎行事，以
    及如何接應以運抵目的地，且以該運送物品價值之不菲，委
    託人與受託人間應已建立一定程度之信任關係，且結合成一
    運毒之生命共同體，本件被告施家楠既已自證人吳秉秦處得
    知被告劉政忠有為他人夾帶毒品之意願、膽量之訊息，揆諸
    常理，理應會將上情告知，以確保運毒任務之順利完成，而
    被告劉政忠前既曾動念擔任運毒之小鳥，並已辦妥護照，則
    其於被告施家楠告知上開悖乎常情之運送物品方式，且前往
    之國家亦同屬越南時，豈可能不知所運輸者為毒品之事實。
    此參以被告施家楠於警詢時供述：因為每次帶茶葉，就可以
    賺2 萬元到2 萬5 仟元，所以他就有懷疑是毒品，而且本來
    他是要幫高自華綁在身上出來的，講茶葉是要讓他不要害怕
    等語（見警卷第8 頁）」等情，認定被告劉政忠對於其所運
    送者係屬毒品，並非全然未有預見，所辯完全毫無所悉或無
    從預見運輸者為海洛因云云，要與事理常情不符，並說明「
    至證人吳秉秦於警詢時雖亦證稱：伊認為這次劉政忠應該不
    知道是夾帶海洛因云云，惟此顯然係證人主觀臆測之詞，同
    不足為有利被告劉政忠之認定，其理應明。」經核其理由之
    論述並未違反經驗法則及論理法則，被告劉政忠之上訴意旨
    稱：其於審理時主張證人吳秉秦於警詢之陳述無證據能力，
    並空言指摘證人吳秉秦警詢中之陳述內容與被告施家楠見面
    之過程完全不符，又吳秉秦也同時供述被告劉政忠不知是海
    洛因，此為對被告劉政忠有利部分，但原審卻不採納，原審
    只採對被告劉政忠不利但有矛盾的供述，對於被告劉政忠有
    利部分即不採納，其證據取捨應屬有誤云云，尚不足以動搖
    原審判決認定犯罪事實之基礎。
  4.綜上所述，原審判決就認定被告劉政忠犯罪所憑之證據，已
    經詳細調查審酌，經核並無違背證據法則及論理法則。就量
    刑方面，亦已審酌被告劉政忠之素行、犯罪一切情狀及其犯
    罪後態度，而量處其刑，經核亦屬妥適，並無過重或過輕之
    情形。被告劉政忠提起上訴，固具備形式上之理由，但並未
    提出新事證以供調查，其仍執陳詞，徒憑己意漫指原審判決
    不當，尚不足以動搖原審判決認定犯罪事實及量刑之基礎，
    難認係具體理由，其上訴顯然違背法律上之程式，應予駁回
    ，並不經言詞辯論為之。
據上論斷，應依刑事訴訟法第367 條前段、第372 條，判決如主
文。
中    華    民    國   100    年    1     月    28    日
            刑事第十一庭   審判長法  官   郭  同  奇
                                 法  官   許  冰  芬
                                 法  官   陳  慧  珊
以上正本證明與原本無異。
如不服本判決應於收受送達後十日內向本院提出上訴書狀，其未
敘述上訴之理由者，並得於提起上訴後十日內向本院補提理由書（
均須按他造當事人之人數附繕本）「切勿逕送上級法院」。
                                 書記官   洪  麗  華
中    華    民    國   100    年    1     月    28    日